臺灣臺中地方法院刑事判決　　　　　　　　　　　九十一年度沙簡上字第二八二號
　　上　訴　人
　　即　被　告　甲○○○○限公司
　　代　表　人　丁○○
　　上　訴　人
　　即　被　告　乙○○
　　共　　　同
　　選任辯護人　林家進律師
右列被告等因違反政府採購法案件，不服本院沙鹿簡易庭九十一年度沙簡字第二Ｏ一
號中華民國九十一年五月二十八日第一審簡易判決（聲請案號：臺灣台中地方法院檢
察署九十一年度偵字第四九六二號），提起上訴，本院管轄之第二審合議庭判決如左
：
    主      文
原判決撤銷。
乙○○以詐術使開標發生不正確之結果，未遂，處有期徒刑陸月，如易科罰金，以
佰元折算壹日。緩刑年。
甲○○○○限公司其從業人員，因執行業務以詐術使開標發生不正確之結果，未遂，
科罰金新臺幣伍萬元。
    事      實
一、乙○○為甲○○○○限公司（以下簡稱巧聖公司，登記負責人為丁○○）之實際
    負責人，因曾任職於大瀚海事工程有限公司（以下簡稱大瀚公司），故與大瀚公
    司負責人丙○為相識許久之友人，乙○○另與森吉機械工程有限公司（以下簡稱
    森吉公司，登記負責人為陳淑花）之實際負責人蔡森吉為表兄弟，巧聖公司與森
    吉公司間並於工程方面有上下包之關係。民國九十年八月間，台灣電力股份有限
    公司（以下簡稱台電）台中電廠辦理「中一、二、七、八號靜水池設備及進口暗
    渠清理大修工程」招標案（九十年八月六日上網公告；開標日期為同年月二十一
    日），乙○○於得知該項招標案訊息後，因巧聖公司曾承作台電台中電廠相同工
    程（前期工程之承包廠商原為「鉦凱機械工程行」，巧聖公司為該工程之承接人
    ，乙○○並擔任工地主任），遂有意競標該採購案以得標繼續承作，恰好丙○、
    蔡森吉於得知該項招標案訊息後，亦均有意競標該採購案，為瞭解該項工程之相
    關作業項目、成本內容等資料，乃先後向乙○○詢問並與之討論，乙○○頓然萌
    生不法意圖，刻意隱瞞其亦有意以巧聖公司名義參與投標，並告知如以四百萬元
    以上之價格投標始有利潤等不實之工程訊息，致使丙○、蔡森吉將投標價格分別
    高（錯）估為新台幣（下同）四百二十五萬元、四百十二萬元，復請乙○○代為
    填寫大瀚公司之押標表紀錄表與投標單之部分資料、森吉公司之標單與押標金紀
    錄表，乙○○因而得知大瀚公司與森吉公司之詳細競標內容後，其再於九十年八
    月二十日下午三時許，將巧聖公司投標價格為三百七十三萬八千元之投標資料送
    至台電台中電廠參與競標（該次招標案核定底價為三百二十萬元，縱然開標亦不
    能發生由巧聖公司得標之不正確結果）。惟於同年月二十一日開標審標過程中，
    為審查人員發現巧聖公司與森吉公司之押標金支票為連號、三家競標廠商之投標
    資料部分字跡雷同，懷疑有借牌陪標情事，乃當場宣佈流標，致未發生不正確之
    開標結果（丙○、蔡森吉、大瀚公司及森吉公司，另經公訴人為不起訴處分）。
二、案經法務部調查局航業海員調查處台中站移送臺灣臺中地方法院檢察署檢察官聲
    請以簡易判決處刑。
    理      由
一、訊據被告乙○○矢口否認有何違反政府採購法之犯行，辯稱：其雖未告知丙○及
    蔡森吉要參與投標，但其是後來才決定參與投標的，其並非刻意要欺騙丙○及蔡
    森吉云云。然查：
(一)、右揭事實，業據被告乙○○於偵查中坦承不諱，核與證人丙○、蔡森吉於偵查中
    證述之情節相符，復有巧聖公司、大瀚公司及森吉公司之投標資料共三份、台中
    商業銀行台中港分行九十年十月三十日中中港字第六六三號函附支票交易之取款
    憑條影本二份及支票清單影本一份、招標公告影本一份、台電台中電廠開標／議
    價／決標／流標／廢標紀錄（第一次開標）影本一份、巧聖公司之公司執照及營
    利事業登記證影本各一份附卷可稽。而被告乙○○對丙○及蔡森吉隱瞞其有意以
    巧聖公司名義參與投標之情事，並告知如以四百萬元以上之價格投標始有利潤等
    不實之工程訊息，致使丙○、蔡森吉將投標價格分別高（錯）估為四百二十五萬
    元、四百十二萬元，再於代填寫大瀚公司及森吉公司之標單等部分資料後得知大
    瀚公司及森吉公司之投標金額，乃以三百七十三萬八千元之價格投標，其前開所
    為顯屬詐術。
(二)、復按刑法第二十六條但書關於「不能犯」之規定，係以行為不能發生犯罪之結果
    ，又無危險者為其成立要件，而有無危險，則應依客觀事實認定之，故已著手於
    犯罪行為之實行而不遂者，若其行為僅具有主觀之抽象危險，而在客觀事實上並
    無具體危險，致根本不能完成犯罪者，即屬「不能犯」（最高法院八十八年度台
    上字第二九四四號判決可資參照），本件工程招標案核定底價為三百二十萬元，
    此有台電台中電廠九十一年八月八日Ｄ中廠字第九一Ｏ八Ｏ五八九Ｙ號函及所附
    底價單影本一份附於本院卷可按，被告乙○○以巧聖公司名義第一次投標之金額
    為三百七十三萬八千元，則縱然予以開標亦不能發生由巧聖公司得標之不正確結
    果，是被告乙○○之行為僅具有主觀之抽象危險，在客觀事實上並無具體之危險
    ，根本不能使開標發生不正確之結果，應屬不能犯，允無疑義。
(三)、綜上所述，被告乙○○之所辯無非卸飾之詞，不足採信，其以詐術使開標發生不
    正確結果之不能未遂犯行，洵堪認定。
二、核被告乙○○所為，係犯政府採購法第八十七條第六項、第三項之以詐術使開標
    發生不正確結果未遂罪；被告巧聖公司應依政府採購法第九十二條之規定，科處
    同法第八十七條第三項所定之罰金刑。被告乙○○已著手於犯罪行為之實行，但
    其行為不能發生犯罪之結果又無危險，係屬不能未遂，應依刑法第二十六條但書
    之規定減輕其刑。查被告乙○○於行為後，政府採購法業於九十一年二月六日修
    正公布，並於同年月八日起生效，原條文第八十七條增訂第五項，未遂犯之規定
    則修正為第六項，該條文第三項之法定刑則未變更，第九十二條之規定亦未修正
    ，是依刑法第二條第一項前段之規定，本件即應適用裁判時之法律。原審認被告
    乙○○及巧聖公司罪證明確，因予論罪科刑固非無見，惟查：(一)、原審判決於當
    事人欄及主文欄內將甲○○○○限公司誤載為「巧勝機械有限公司」，已有未洽
    ；(二)、被告乙○○所著手實施之犯罪行為，僅具有主觀之抽象危險，在客觀事實
    上並無具體之危險，根本不能使開標發生不正確之結果，應屬不能犯，已如前述
    ，原審認係屬障礙未遂，亦有未合；(三)、政府採購法業於九十一年二月六日修正
    公布，並於同年月八日起生效，原條文第八十七條增訂第五項，未遂犯之規定則
    修正為第六項，該條文第三項之法定刑則未變更，第九十二條之規定亦未修正，
    是依刑法第二條第一項前段之規定，本件即應適用裁判時之法律即修正後之政府
    採購法；原審未予敘明，且仍適用修正前政府採購法第八十七條第五項、第三項
    之規定對被告乙○○論處，及適用修正前政府採購法第九十二條之規定對被告巧
    聖公司科以罰金刑，顯有未當。被告乙○○及巧聖公司上訴否認犯行，固無理由
    ，惟原判決既有前開可議之處，自應由本院予以撤銷改判，爰分別審酌被告乙○
    ○犯罪之動機、目的、手段、被告乙○○及巧聖公司前均無不法犯行，素行尚稱
    良好、及本件工程嗣經二次議價後仍由巧聖公司得標，有承攬契約影本一份附於
    偵查卷可按，台電台中電廠實際上並未受有何損害、及被告乙○○犯罪後之態度
    等一切情狀，分別量處如主文所示之刑，並就被告乙○○部分諭知易科罰金之折
    算標準。查被告乙○○前未曾受有期徒刑以上刑之宣告，有臺灣高等法院被告全
    國前案紀錄表及臺灣臺中地方法院檢察署刑案資料查註紀錄表各一份附卷可稽，
    其因一時失慮，偶罹刑典，經此刑之宣告，應知警惕而無再犯之虞，本院認以暫
    不執行其刑為適當，併予宣告緩刑三年，用勵自新。
據上論斷，應依刑事訴訟法第四百五十五條之一第一項、第三項、第三百六十九條第
一項前段、第二百九十九條第一項前段，政府採購法第八十七條第六項、第三項、第
九十二條，刑法第十一條前段、第二條第一項前段、第二十六條但書、第四十一條第
一項前段、第七十四條第一款、罰金罰鍰提高標準條例第二條，判決如主文。
中      華      民      國      九十一      年      十    月    十五    日
                                  臺灣臺中地方法院刑事第七庭
                            審判長法  官  夏 一 
                                            法  官  曾 佩 琦
                                            法  官  簡 源 希
右正本證明與原本無異。
不得上訴。
                                            書記官
中      華      民      國      九十一      年      十    月    十五    日
附錄論罪科刑法條：
政府採購法第八十七條第三項：以詐術或其他非法之方法，使廠商無法投標或開標發
                            生不正確結果者，處五年以下有期徒刑，得併科新臺
                            幣一百萬元以下罰金。
                    第六項：第一項、第三項及第四項之未遂犯罰之。
政府採購法第九十二條：廠商之代表人、代理人、受雇人或其他從業人員，因執行業
                      務犯本法之罪者，除依該條規定處其行為人外，對該廠商亦
                      科以該條之罰金。
